【裁判字號】    97,訴,1680
【裁判日期】    980305
【裁判案由】    履行契約
【裁判全文】
臺灣臺中地方法院民事判決  97年度訴字第1680號
原      告  辛○○○
            壬○○
            子○○
            丑○○
                      號4樓
共同訴訟代
理人        羅宗賢律師
            黃雅琴律師
被      告  己○○
            庚○○
            甲○○○
共同訴訟代
理人        林益堂律師
被      告  丁○○
            戊○○
            寅○○
            癸○○
共同訴訟代
理人        洪塗生律師
複代理人    吳念恒律師
當事人間請求履行契約事件，本院於98年2月19日言詞辯論終結
，判決如下：
    主  文
被告應將台中縣豐原市○○段297地號土地（面積1,258.41平方
公尺）應有部分十二萬五千八百四十一分之三萬三千四百二十二
所有權移轉登記予全體原告公同共有。
訴訟費用新台幣貳萬柒仟捌佰貳拾玖元由被告連帶負擔。
    事實及理由
甲、程序方面：
一、按訴狀送達後，原告不得將原訴變更或追加他訴。但經被告
    同意者，不在此限；又被告於訴之變更或追加無異議，而為
    本案之言詞辯論者，視為同意變更或追加，民事訴訟法第25
    5條第1項第1款及第2項分別定有明文。
二、原告提起本件民事訴訟，就備位聲明部分原依委任、借名登
    記之法律關係為請求，嗣於訴訟進行中，追加依隱名合夥法
    律關係為請求，被告對該追加未表示意見，並為本案之言詞
    辯論，視為同意該追加，與民事訴訟法第255條第1項第1款
    、第2項之規定相符，應予准許，合先敘明。
乙、實體方面：
一、原告起訴主張：
  (甲)先位聲明部分：
  (一)緣劉生（即原告之被繼承人）、劉換彩（即被告之被繼承人
    ）、張桐慶、劉萬得四人共同出資購買重測前之台中縣豐原
    市○○段第162之12地號（面積：731平方公尺，重測後為順
    豐段298地號、面積：746.89平方公尺）及同地段162之30地
    號（面積：1347平方公尺、重測後為順豐段297地號、面積
    ：1258.41平方公尺）等土地，茲因受限於當時之農業發展
    條例限制而無法分割，故渠四人約定借名登記於劉換彩名下
    ，有渠四人於民國（下同）76年1月13日所簽訂之協議書可
    憑。
  (二)迨83年6月6日，渠四人於豐原市調解委員會就前開協議書所
    約定之事項合意變更成立調解書（下稱系爭調解書），其中
    第3點就重測前之台中縣豐原市○○段162之12地號及同地段
    162之30地號兩筆土地合意變更為「劉換彩名義下之坐落豐
    原市○○段162-12號、地目：田、面積0.0701公頃及同段第
    162-30號、地目：田、面積：0.1347公頃二筆之總面積由劉
    換彩取得全部之六分之三、張桐慶、劉萬得、劉生各取得六
    分之一，因劉換彩所得面積為0.1039公頃，故同段162之12
    地號土地全部歸劉換彩取得，其不足額0.0308公頃由同段
    162之30號土地內參與張桐慶、劉萬得、劉生等應分得比例
    分數取之，若此地出售時，按其面積比例取得地價款各無異
    言。」，惟未經法院予以核定。然參最高法院84年度台上字
    第1862號判決，系爭調解書雖未經法院核定，仍具有司法上
    契約之效力。
  (三)按民法第98條規定，系爭調解書第3點固就台中縣豐原市○
    ○段162之12地號及同地段162之30地號兩筆土地之分配計算
    有誤，惟觀其字句內容，當事人之真意乃係由劉換彩取得台
    中縣豐原市○○段162之12地號及同地段162之30地號兩筆土
    地全部之六分之三，另張桐慶、劉萬得、劉生各取得六分之
    一，及由劉換彩取得其中台中縣豐原市○○段第162之12 地
    號（重測後：豐原市○○段298地號）土地全部，其不足部
    分再曲同地段162-30地號（重測後：豐原市○○段297地號
    ）土地中分配取得，而同地段162-30地號土地之其餘面積則
    由張桐慶、劉萬得、劉生三人依比例均分，故以台中縣豐原
    市○○段第162之12地號及同地段162之30地號兩筆土地於重
    測後之面積計算，劉生應分配取得重測後之豐原市○○段
    297地號土地面積為334.22平方公尺。
  (四)現因劉換彩已歿，並由其繼承人即被告等人繼承，及劉生亦
    已殘，並由其繼承人即原告繼承，爰依兩造被繼承人劉換彩
    、劉生所簽訂系爭調解書第3點之真意，請求被告等人將重
    測後之豐原市○○段297地號土地面積為334.22平方公尺之
    應有部分比例移轉登記予原告等人維持公同共有。
  (五)對被告抗辯之陳述：
  (1)被告之被繼承人劉換彩就490-5地號土地，所應取得徵收補
    償費，並未用以購買徵收後所剩餘之490-5、490 -20、490-
    21地號土地及劉生就系爭297、298地號之應有部分之六分之
    一：
    關於台中縣豐原市○○段490-5地號（重測後：豐年段
      1114 地號）土地於82年9月13日分割增加同地號490-20（
      重測後：豐年段1067地號）、490-21（重測後：豐年段
      1120地號）、490-22地號（重測後：豐年段1118地號），
      有土地登記謄本可憑，並於張桐慶死後，由其繼承人張恒
      吉、張豐吉、張子平、乙○○繼承。
    其中台中縣豐原市○○段490-22地號即重測後之豐原市○
      ○段1118地號土地被政府徵收，其徵收補償金由張恒吉、
      張豐吉、張子平、乙○○領取。
    另未被徵收之台中縣豐原市○○段1114地號、同地段1067
      地號、同地段1120地號等三筆土地，則分別由劉萬得、劉
      生、張桐慶之代理人卯○○、辛○○○、丙○○三人於93
      年4月25日約定由劉換彩無償承受該三筆土地，並約定張
      桐慶放棄翁子段162地號土地之權利，至劉生、劉萬得二
      人則未放棄；嗣於93年6月11日張桐慶之繼承人即張恒吉
      、張豐吉、張子平、乙○○方以買賣名義將前開三筆土地
      所有權利移轉登記予劉于成（即被告己○○之子）、劉狄
      崇（即被告庚○○之子）、劉佳桂（即被告戊○○之子）
      ，嗣於93年8月6日更正為「贈與」名義，有異動所引可憑
      。
    又劉換彩雖未分得台中縣豐原市○○段490-5地號即重測
      後之豐原市○○段1118地號土地之徵收補償款，惟其已由
      其孫子劉于成、劉狄崇、劉佳桂取得徵收所剩之其餘台中
      縣豐原市○○段1114地號、同地段1067地號、同地段1120
      地號等三筆土地，藉以抵充徵收補償款，故被告丁○○、
      戊○○、癸○○、寅○○等人主張劉換彩於生前已其所應
      領之台中縣豐原市○○段490-05地號土地之徵收補償金來
      購買原告之被繼承人劉生就台中縣豐原市○○段162-12地
      號、同地段162-30 地號土地之所有權利云云，顯非事實
      。
    再者，被告己○○、庚○○、甲○○○業具狀自認其父劉
      換彩雖未取得前開豐原市○○段490-5地號土地之徵收補
      償款，但張桐慶業已豐原市○○段490-5地號（重測後：
      豐年段1114地號）、同地段490-20地號（重測後：豐年段
      1067地號）、同地段490-21地號（重測後：豐年段1120地
      號）等三筆土地抵付劉換彩所應領取之前開豐原市○○段
      490-5地號土地之徵收補償款，足見原證6後之同意書與事
      實相符。
    末查，即使劉換彩未領取前開翁子段490-5地號土地之徵
      收補償款，亦不當然表示被告寅○○、丁○○、戊○○、
      癸○○等人之主張（即劉換彩已就豐原市○○段490-5地
      號土地所得領取之徵收補償款購買劉生就豐原市○○段
      297地號土地之所有權利）為真正，此部分被告寅○○、
      丁○○、戊○○、癸○○等人並未舉證以實其說。
  (2)又被告丁○○、戊○○、寅○○、癸○○等人辯稱調解書第
    3點之條件尚未成就云云。經查：該調解書第3點係先約定豐
    原市○○段162之12地號、162-30地號兩筆土地應由劉換彩
    、張桐慶、劉萬得、劉生如何分配，惟因考慮日後可能出賣
    同地號162-30地號，故於該點後段註明但（若）書：「若此
    地出售時，按其面積比例取得地價款各無異言。」。準此，
    依調解書第3點所載，其意即原則上即應以土地作實物分配
    ，例外於土地變賣時方以價金分配，而該土地既未出售，自
    應依調解書第3點前段之約定履行契約以土地作實物分配。
    被告丁○○、戊○○、寅○○、癸○○等人認停止條件尚未
    成就，原告不得請求移轉土地登記云云，顯有誤會。
  (乙)備位聲明部分：
  (一)倘鈞院認為系爭調解書不成立，惟重測前之台中縣豐原市○
    ○段第162之12地號及同地段162之30地號兩筆土地乃係劉生
    、劉換彩、張桐慶、劉萬得四人共同出資購買，而借用劉換
    彩名義登記，是劉生與劉換彩間就該兩筆土地乃成立信託或
    委任關係，茲因原告之被繼承人劉生於95年4月7日死亡，而
    劉換彩亦於97年3月6日死亡，渠二人間之信託或委任關係即
    已終止。
  (二)又原告既為劉生之繼承人，被告併為劉換彩之繼承人，原告
    等人自得依民法第263條準用民法第259條第1款返還受領之
    物，及民法第179條不當得利之規定，請求被告等人將渠等
    繼承自劉換彩之豐原市○○段297地號（即重測前：豐原市
    ○○段162-30地號）土地中之209.73平方公尺)，及豐原市
    ○○段298地號（即重測前：豐原市○○段162-12地號）土
    地中之124.49平方公尺移轉登記予原告等人維持公同共有。
  (三)倘法院認上開主張不成立，然依協議書第2條、第3條所載內
    容，劉生、劉換彩、張桐慶、劉萬得四人就該豐原市○○段
    297地號、同段298地號兩筆土地係共同出資而以劉換彩之名
    對外營業，故渠等間有隱名合夥關係，現出名營業人及劉換
    彩已死亡，故隱名合夥關係即終止（民法第708條第4款），
    出名營業人即應返還隱名合夥人之出資及給予其應得之利益
    （民法第709條），因兩造之被繼承人劉生、劉換彩均已死
    亡而分別由兩造繼承二人之權利義務，故被告等人即有義務
    將劉生之出資及其應得之利益返還予原告等人，即將台中縣
    豐原市○○段297地號，及同段298地號兩筆土地之四分之一
    權利移轉登記予原告等公同共有（且隱名合夥契約既已終止
    ，依不當得利法則，被告等人亦有此義務），因原告目前僅
    請求移轉六分之一，故請法院擇一最有利於原告之主張，判
    決如備位聲明。
  (丙)聲明：(1)先位聲明：如主文第1項所示。(2)備位聲明：被告
    應共同將台中縣豐原市○○段297地號（即重測前：豐原市
    ○○段162 -30地號）土地（面積：1258.41平方公尺）中之
    六分之一應有部分所有權利（面積：209.735平方公尺）、
    台中縣豐原市○○段298地號（即重測前：豐原市○○段
    162-12地號）土地（面積：746.89平方公尺）中之六分之一
    應有部分所有權利（面積：124.481平方公尺）移轉登記予
    全體原告公同共有。
二、被告則以：
  (一)被告己○○、庚○○、甲○○○部分：對於原告所主張之事
    實、請求不爭執。
  (二)被告丁○○、戊○○、癸○○、寅○○部分：
  (1)被告之被繼承人劉換彩就490-5地號土地，所應取得徵收補
    償費，已用以購買徵收後所剩餘之490-5、490-20、490-21
    地號土地及劉生就系爭297、298地號之應有部分之六分之一
    ：
    原以張桐慶名義承購而為四人共有之豐原市○○段490之5
      號地號土地分割後之豐原市○○段1118地號土地（重測前
      ：翁子段490-22地號），於92年9月29日被徵收，其徵收
      補償費為張桐慶之子張恒吉、張豐吉、張子平、乙○○等
      四人所領取，而劉換彩未分得上開補償費，此為兩造所不
      爭執。當時（約92年12月間），劉換彩即以其應取得之補
      償費來買受上開張桐慶、劉萬得、劉生之系爭土地之持分
      ，從而，張桐慶、劉萬得、劉生等人既已將系爭2筆土地
      所有權之持分出賣予劉換彩，則原告等依繼承關係請求被
      告等將系爭2筆土地之應有部分權利移轉登記予原告等人
      ，即無理由。
    次查，被告等否認有原告主張之情事及同意書之真正。依
      當時約定，劉換彩係以其應取得之補償費來買受張桐慶、
      劉萬得、劉生就系爭2筆土地支持分，從而，張桐慶、劉
      萬得、劉生等人已將系爭2筆土地所有權之持分出賣予劉
      換彩。
    再者，就原告提出之同意書觀之，其上雖記載「剩餘土地
      三筆共186坪，劉換彩未分配到補償金因此無償承受該三
      筆土地」，惟上開同意書上僅有劉萬得代理人卯○○、劉
      生代理人辛○○○、張桐慶代理人張桓吉之簽章，卻未見
      劉換彩或其代理人簽章於其上，顯見此同意書並未取得劉
      換彩或其代理人之同意，對劉換彩或其繼承人自無效力可
      言。況且，縱然上開豐年段1114、1067、1120地號等三筆
      土地由劉于成、劉狄崇、劉佳桂取得，亦無法直接推論該
      同意書之事實為真正，原告對此有利於己之事實，仍應負
      舉證責任。
  (2)退步言，縱原告等繼承劉生之權義而得請求系爭土地應有部
    分權利之移轉，然依調解書第3點規定，當事人約定在系爭
    土地出售時方可請求價款，即調解書上附有「此地出售」作
    為請求價款之停止條件，是當系爭土地尚未出售前被告等自
    無給付價款之義務，且應以出售系爭土地分配價款作為請求
    之條件，此觀原協議書第2條後段規定，「因此經甲乙丙丁
    方同意優先出售，而暫以乙方名義維持至出售為止」可明，
    則原告等請求移轉登記系爭土地應有部分自無理由。
  (3)就原告備位聲明部分：
    縱系爭調解書不成立，然劉換彩亦有以補償費來買受張桐
      慶、劉萬得、劉生就系爭2筆土地6分之1持分權利，是原
      告等請求被告等將系爭2筆土地中之6分之1應有部分權利
      移轉登記予原告等人，應無理由。
    又依協議書第2條後段規定，「因此經甲乙丙丁方同意優
      先出售，而暫以乙方名義維持至出售為止」，據此，當事
      人係約定出售系爭土地以分配價款，即以出售系爭土地分
      配價款作為請求之條件，是於系爭土地尚未出售前，原告
      等自無請求給付價款或移轉登記應有部分之權利。
  (三)聲明：原告之訴駁回。
三、兩造經法院整理並簡化爭點，其結果如下：
  (一)兩造不爭之事項：
  (1)原告被繼承人劉生於95年3月2日死亡，原告為劉生之全體繼
    承人；被告之被繼承人劉換彩於97年3月6日死亡，被告為全
    體繼承人。
  (2)原告之被繼承人劉生曾於76年1月13日與被告之被繼承人劉
    換彩訂定系爭協議書，其中第2條載明系爭翁子段162-12地
    號土地（面積701平方公尺）、162-30地號土地（面積1347
    平方公尺）為訂定協議之劉生、劉換彩、訴外人張桐慶、劉
    萬得所有，因受限農業發展條例之限制，登記於劉換彩名義
    ，四人同意優先出售前揭土地，暫時登記為劉換彩名義至出
    售為止。
  (3)兩造之被繼承人劉生、劉換彩曾於83年6月6日簽定系爭調解
    書。
  (4)系爭翁子段162-12地號土地、162-30地號土地重測後分別為
    系爭298地號土地（面積746.89平方公尺）、系爭297地號土
    地（面積1258.41平方公尺）。
  (二)兩造爭執之事項：
    被告之被繼承人劉換彩就490-5地號土地，所應取得徵收補
    償費，兩造是否有合意用以購買徵收後所剩餘之490-5、490
    -20、490-21地號土地及劉生就系爭297、298地號之應有部
    分之六分之一？
四、本院得心證之理由：
  (一)原告主張：原告之被繼承人劉生曾於76年1月13日與被告之
    被繼承人劉換彩訂定系爭協議書，其中第2條載明系爭翁子
    段162-12地號土地（面積701平方公尺）、162-30地號土地
    （面積1347 平方公尺）為訂定協議之劉生、劉換彩、訴外
    人張桐慶、劉萬得所有，因受限農業發展條例之限制，登記
    於劉換彩名義，四人同意優先出售前揭土地，暫時登記為劉
    換彩名義至出售為止；嗣兩造之被繼承人劉生、劉換彩與訴
    外人張桐慶、劉萬得曾於83年6月6日簽定系爭調解書，其中
    調解內容第3點就重測前系爭162之12地號及同地段162之30
    地號兩筆土地合意變更為「劉換彩名義下之坐落豐原市○○
    段162-12號、地目：田、面積0. 0701公頃及同段第162-30
    號、地目：田、面積：0.1347公頃二筆之總面積由劉換彩取
    得全部之六分之三、張桐慶、劉萬得、劉生各取得六分之一
    ，因劉換彩所得面積為0.1039公頃，故同段162之12 地號土
    地全部歸劉換彩取得，其不足額0.0308公頃由同段162之30
    號土地內參與張桐慶、劉萬得、劉生等應分得比例分數取之
    ，若此地出售時，按其面積比例取得地價款各無異言。」等
    情，均為兩造所不爭，故應堪採信。從而依系爭調解書前揭
    內容之記載，原告主張：重測前系爭162-12、162-30地號土
    地由劉換彩取得應有部分3/6、張桐慶、劉萬得、劉生各取
    得應有部分1/6所有權，且劉換彩取得之應有部分3/6所有權
    面積優先取得重測前系爭162-12地號即重測後297地號土地
    全部面積，其餘不足面積再予張桐慶、劉萬得、劉生共同分
    配取得重測前162-30地號即重測後298地號土地，即堪採信
    。
  (二)被告丁○○、戊○○、癸○○、寅○○雖抗辯原告之被繼承
    人劉生就系爭297、298地號之應有部分1/6所有權，已由被
    告之被繼承人劉換彩以前揭490-5地號土地所應取得徵收補
    償費所購買，故原告之被繼承人劉生已無系爭297、298地號
    土地之應有部分1/6所有權等情，然為原告所否認。經查：
  (1)前揭490-5地號土地（即重測後豐年段1114地號）於82年9月
    13日分割增加同地號490-20（重測後：豐年段1067地號）、
    490-21（重測後：豐年段1120地號）、490-22地號（重測後
    ：豐年段1118地號）三筆土地，並於張桐慶死後，由其繼承
    人張恒吉、張豐吉、張子平、乙○○繼承，其中490-22地號
    即重測後之豐年段1118地號土地於92年9月29日經政府徵收
    ，其徵收補償金由張桐慶之繼承人張恒吉、張豐吉、張子平
    、乙○○領取等情，業為兩造所不爭，故應堪採信。
  (2)又依兩造所不爭之系爭調解書第1點記載，前揭490-5地號土
    地原雖登記於張桐慶名義，然劉萬得、劉生、劉換彩仍有應
    有部分各1/5之權利，故張桐慶之繼承人張恒吉、張豐吉、
    張子平、乙○○領取前揭徵收補償費後，劉換彩可分得之徵
    收補償費為13,686,192元；93年間劉換彩之子即被告己○○
    、庚○○、戊○○與訴外人即張桐慶之子張恒吉、張豐吉、
    乙○○、張子平七人就劉換彩應分得之前揭徵收補償費共同
    協商，同意以劉換彩所應分得之前揭補償費購買登記於劉換
    彩名下之系爭重測後297、298地號土地有關張桐慶之應有部
    分1/6所有權及前揭490- 22地號土地徵收後所剩餘之490-5
    、490-20、490-21地號土地，並非購買原告之被繼承人劉生
    就系爭重測後297、298地號土地之應有部分1/6所有權，且
    因前揭490-5、490-20、490-21地號土地劉萬得、劉生仍各
    有應有部分1/5所有權，故被告己○○、庚○○、戊○○另
    於93年4月25日請劉萬得之繼承人卯○○、劉生之繼承人辛
    ○○○出具同意書，同意將前揭490-5、490-20、490-21地
    號土地由劉換彩完全取得所有權等情，業經被告庚○○於本
    院到庭陳述明確，且與證人即張桐慶之子乙○○、證人即劉
    萬得之子卯○○到庭證述情節相符，故應堪採信。又劉換彩
    所未領取之前揭徵收補償費，係由張桐慶之繼承人取得，並
    未另分配與劉萬得、劉生等情，亦經證人乙○○、卯○○於
    本院前揭到庭證述明確，本院審酌劉換彩所應取得之前揭徵
    收補償費既僅有張桐慶之繼承人負有給付義務，93年間劉換
    彩之子即被告己○○、庚○○、戊○○與訴外人即張桐慶之
    子張恒吉、張豐吉、乙○○、張子平七人就劉換彩應分得前
    揭徵收補償費協商處理事宜時，豈能將前揭補償費購買非給
    付義務人之劉生就系爭重測後297、298地號土地之應有部分
    1/6所有權，故認被告之被繼承人劉換彩之前揭徵收補償費
    ，應係購買前揭490-5、490-20、490-21地號土地及「張桐
    慶」就系爭重測後297、298地號土地之應有部分1/6所有權
    ，而非購買原告之被繼承人劉生就系爭重測後297、298地號
    土地之應有部分1/6所有權，故被告丁○○、戊○○、癸○
    ○、寅○○前揭抗辯顯有誤會，而不足採信。
  (三)按兩造就渠等被繼承人劉換彩、劉生曾簽定系爭調解書一節
    ，業已不爭，本院認系爭調解書雖經法院核定，然仍有民法
    契約之效力。又依系爭調解書第3點所示，原告之被繼承人
    劉生就系爭重測後297、298地號土地之應有部分1/6所有權
    ，經劉換彩依前揭調解內容完全取得分配系爭297地號土地
    後，劉生所應分得系爭重測後298地號土地之所有權為應有
    部分33422/125841，而劉生、劉換彩死亡後，原告、被告分
    別為為劉生、劉換彩之全體繼承人等情，業為兩造所不爭，
    則原告依系爭調解書第3點請求被告履行前揭契約義務，即
    有理由，應予准許。
  (四)被告丁○○、戊○○、癸○○、寅○○雖另抗辯：系爭調解
    書第3點附有「此地出售」作為請求價款之停止條件，是當
    系爭土地尚未出售前被告等自無給付價款之義務等情，惟查
    ：系爭調解書第3點雖另記載「若此地出售時，按其面積比
    例取得地價款各無異言。」等文字，然前揭文意乃是預慮若
    該地出售，價款仍應按其約定之應有部分比例分配，並非約
    定必須嗣土地出賣後始得請求辦理該地應有部分所有權之移
    轉登記，故被告等人前揭抗辯，亦不足採信。
  (五)綜上所述，本件原告先位請求依系爭調解書第3點請求被告
    等人履行調解內容如主文第1項所示，為有理由，應予准許
    。原告先位請求既有理由，原告之備位請求，本院自毋庸再
    予審酌，附此敘明。
丙、結論：原告之訴為有理由，依民事訴訟法第85條第2項，判
    決如主文。
中    華    民    國    98    年    3     月    5     日
                  民事第一庭    法  官  陳毓秀
正本係照原本作成。
如對本判決上訴，須於判決送達後20日內向本院提出上訴狀。
中    華    民    國    98    年    3     月    5     日
                                書記官  陳玲誼


司法院資訊處製作；財團法人民間司法改革基金會備份。
